【裁判字號】    89,台上,6970
【裁判日期】    891116
【裁判案由】    貪污
【裁判全文】
最高法院刑事判決                              八十九年度台上字第六九七○號
    上   訴   人  台灣高等法院台中分院檢察署檢察官
    上訴人即被告  丙○○
    選 任辯護 人  林家進律師
    被        告  乙○○
                  甲○○
右上訴人等因被告等貪污案件，不服台灣高等法院台中分院中華民國八十九年三月二
十八日第二審更審判決（八十八年度重上更(三)字第二九號，起訴案號：台灣台中地方
法院檢察署八十一年度偵字第一五五三八、一九三一九號），提起上訴，本院判決如
左：
    主  文
原判決撤銷，發回台灣高等法院台中分院。
    理  由
本件原判決認定：上訴人丙○○為台灣省公路局台中區監理所（下稱台中監理所）第
三課承辦員，負責主管違規拼裝車輛之沒入裁決及沒入車輛銷毀結案之業務，係依據
法令從事公務之人員。乙○○為銧裕企業有限公司（下稱銧裕公司）負責人，甲○○
為乙○○之異姓胞弟，與乙○○共同經營銧裕公司之業務。該公司自民國八十年間起
，與台中監理所及彰化監理站等公務機關訂立「沒入拼裝車輛委託廠商銷毀契約」，
負責經收保管警方取締之拼裝車輛，且於該拼裝車輛經裁處沒入後負責銷毀。八十年
五月十七日上午九時三十分，丙○○前往銧裕公司銷毀工廠，執行監視銷燬原洪建春
所有經警裁處沒入之無照重型拼裝機車任務，明知工人林烈輝（已改名林穎融）、林
永平於銷毀該機車時，僅將細部分解，而未將機車之大樑、車身焊切，及把引擎敲破
，使無法復合，以達到不堪使用之要求，竟基於圖利銧裕公司之犯意，准予視為已完
成銷毀，而將該仍具經濟價值之機車依約以廢鐵論價，每公斤新台幣（下同）二元售
予銧裕公司，僅售得四百元入庫。嗣於同年六月十日，由甲○○將該機車之整車零件
以七萬七千元售予邱志銘，直接圖利銧裕公司差價七萬六千六百元等情。因而撤銷第
一審關於丙○○部分之判決，改判仍論處丙○○依據法令從事公務之人員，對於主管
之事務直接圖利罪刑。又以公訴意旨略以：銧裕公司自八十年間起，與台中監理所及
彰化監理站等公務機關訂定「沒入拼裝車輛委託廠商銷毀契約」，被告乙○○、甲○
○均為受台中監理所及彰化監理站，委託承辦保管及銷毀業務之人。詎竟共同基於概
括之犯意聯絡，首於八十年五月十七日，在彰化縣秀水鄉○○路○段五八七號，執行
銷毀原為洪建春所有遭裁處沒入之機車時，因見該機車價值昂貴，竟萌不法利益之意
圖，乃叮囑其工人僅將機車細部分解，而未依約將該機車之大樑、引擎銷毀至不堪使
用之程度，並將該機車侵占入己。嗣於八十年六月十日，由甲○○將該拆解後機車之
整車零件以七萬七千元售予邱志銘。八十一年三、四月間，乙○○、甲○○再以同一
手法，侵占應銷毀之鈴木牌重型（一千一百西西）拼裝機車及川崎牌重型（四百西西
）拼裝機車各一輛，並於同年五月四日，以十四萬元售予劉永裕。八十一年七月間，
復以同一手法侵占原為倪復裕所騎用，經裁處沒入應執行銷毀之無照重型拼裝機車一
輛，並於同月底以六萬五千元售予黃清潭。因認乙○○、甲○○共犯貪污治罪條例第
四條第一項之侵占公用財物罪嫌云云。但經審理結果，認為不能證明乙○○、甲○○
犯罪，因而維持第一審諭知乙○○、甲○○無罪之判決，駁回檢察官對此部分在第二
審之上訴，固非無見。
惟查：(一)、台灣省交通處七十六年十一月三日七六交一字第五一八七三號函核定之台
灣省沒入拼裝車委託廠商銷毀作業要點第五項原規定：「執行銷毀拼裝車時，應由各
會同監毀單位，先當場核對、清點車數、車類無錯誤者，於監毀紀錄內簽章，再由廠
商當場將拼裝車輛引擎、大樑銷毀至不堪使用」（見上訴卷第一六一頁），即先製作
監毀紀錄後，再執行銷毀。惟該處七十七年九月二十一日交一字第四五七○一號函同
意備查之沒入拼裝車輛委託廠商銷毀契約格式（見同卷第一五一頁）及七十九年五月
十七日銧裕公司與台中監理所所簽訂自七十九年五月二十日起至八十年五月十九日止
之沒入拼裝車輛委託廠商銷毀契約（見同卷第一五三頁），其第五條均約定：「甲方
訂定銷毀日期後，應即通知當地縣市政府工商單位及原移送之警察單位派員，於監毀
期日前往乙方處所會同核驗屬實後由乙方當場將應銷毀之拼裝大樑、引擎銷毀至不堪
使用程度，並由甲方製作監毀紀錄，當場分交會同監毀人員簽章結案」，即須執行銷
毀至不堪使用之程度後，始製作監毀紀錄結案；且台灣省沒入拼裝車委託廠商銷毀作
業要點第五項亦修訂為：「執行銷毀拼裝車時，應由各會同監毀單位先當場核對、清
點車數、車類無錯誤者由受委託廠商當場將引擎、大樑、車身切割或撞擊破裂，並作
成監毀紀錄及拍照存證」，又監毀報告書（見更(三)卷第二八頁）註欄二記載：「本書
一式六份，分別由廠商及監毀單位收執存查，及呈報交通處與公路局核備」。如果無
訛，則監毀報告書既須於將引擎、大樑、車身切割或撞擊破裂或銷毀至不堪使用之程
度後始予製作，俾供結案及呈報上級機關備查，似係已表明銷毀之旨，而非僅屬類似
「簽到紀錄」等文書之性質。而刑法第二百十三條犯罪處罰，原係以保護公文書之正
確性為目的，祇須登載之內容失真出於明知，即為已足。原判決既認丙○○執行監毀
時圖利銧裕公司，未將原為洪建春所有之拼裝機車銷毀至不堪使用之程度，則其於執
行監毀職務上所製作已表明完成銷毀之監毀報告書，即與事實顯有不符，能否謂其非
以明知不實之事項而登載於職務上所掌之公文書，及亦在其上簽名之乙○○、在場且
指示工人僅為細部分解之甲○○等人能否謂無犯意聯絡，要非全無研求餘地。(二)、原
審雖依本院前次發回意旨，調取八十一年七月十六日銷毀原為倪復裕所騎用拼裝機車
（車主為倪復玄）之監毀報告書 (見更(三)卷第二九頁 )，惟對乙○○於該載有「大樑
與引擎當場銷毀至不堪使用」之不實內容之監毀報告書上蓋章，何以仍不足採為不利
於乙○○之依憑，並未說明；且原判決認乙○○無偽造文書犯行，僅係以八十年五月
十七日之監毀報告書係乙○○事後補簽，當日乙○○並未在場云云，資為其判斷之依
據（見原判決第十六頁第十二至十七行），然就八十一年七月十六日銷毀原為倪復裕
所騎用拼裝機車時，乙○○是否在場參與，亦恝置不論。則原審遽認乙○○所辯為可
採信，自嫌速斷。(三)、事實審法院未於審判期日，就被告否認犯罪有利之辯解與證據
，予以調查，亦不於理由內加以論列，率行判決，於法即屬有違。丙○○於原審陳稱
台灣省沒入拼裝車委託廠商銷毀作業要點第五項僅規定執行銷毀拼裝車輛時，由廠商
當場將拼裝車輛引擎、大樑銷毀至不堪使用程度，台中區監理所依該規定與銧裕公司
訂立沒入拼裝車輛委託廠商銷毀契約時，亦僅約定銧裕公司應當場將應銷毀之拼裝車
大樑、引擎銷毀至不堪使用程度，而未及於其餘零件之銷毀，此係監理機關考量委託
廠商執行銷毀，並未支付廠商報酬，然廠商除須執行銷毀外，尚有登記、保管、價購
等多項義務，是應有合理報酬，始符情理，而拼裝車之大樑、引擎若遭銷毀，再難修
復、還原，應即已達監理機關沒入拼裝車之目的，故銧裕公司銷毀之拼裝機車，除引
擎外，其餘零件之拆解回收，應係其合理之報酬，而非不法所得或不正利益，是計算
伊所圖得財物或不正利益之價值，應僅以前揭機車之引擎為度等語（見更(三)卷第一○
○至一○一頁）。此就丙○○所陳，其所圖利銧裕公司之金額應僅為五萬元以下一節
，自屬有利之辯解，且攸關能否減刑之認定，原審自應調查審認，俾資為適用法律之
依據，乃竟僅以邱志銘向甲○○購買該機車之零組件價格，扣除四百元後為其認定圖
利之金額，自有應於審判期日調查之證據而未予調查及判決不備理由之違法。檢察官
及丙○○上訴意旨分別指摘原判決不當，非無理由，應認有發回更審之原因。至原判
決不另為無罪諭知之乙○○、甲○○於八十一年三、四月間，以同一手法侵占應銷毀
之鈴木牌及川崎牌拼裝機車部分，基於審判不可分原則，應併予發回。又原審上更(二)
參與審判之法官陳世雄與本院參與審判之法官陳世雄係同姓名但非同一人，併此說明
。
據上論結，應依刑事訴訟法第三百九十七條、第四百零一條，判決如主文。
中      華      民      國    八十九    年     十一     月     十六     日
                              最高法院刑事第十一庭
                                  審判長法官  陳  炳  煌
                                        法官  陳  正  庸
                                        法官  陳  世  雄
                                        法官  徐  文  亮
                                        法官  陳  東  誥
      右正本證明與原本無異
                                              書  記  官
中      華      民      國    八十九    年     十一     月    二十一    日


司法院資訊處製作；財團法人民間司法改革基金會備份。
